【裁判字號】    97,訴,106
【裁判日期】    970610
【裁判案由】    確認債權不存在等
【裁判全文】
臺灣嘉義地方法院民事判決               97年度訴字第106號
原      告  丁○○
訴訟代理人  洪千雅律師
被      告  乙○○○
訴訟代理人  丙○○
被      告  甲○○○
上列當事人間確認債權不存在等事件，本院於中華民國97年5月
27日言詞辯論終結，判決如下：
    主  文
被告乙○○○應向第三人甲○○○給付如附表所示土地所設定抵
押權利價值新台幣壹佰萬元，權利範圍百分之五抵押權之抵押債
權額新台幣壹佰萬元。
原告其餘之訴駁回。
訴訟費用由被告乙○○○負擔。
    事實及理由
一、原告起訴主張：
（一）先位之訴部分：
    1.原嘉義市○○○段3、3-5、3-6號三筆土地為原告、被告
      乙○○○及其他共有人所共有，經訴請判決分割確定，由
      原告分得現同段地號3-14、3-19、3-21號三筆土地，有土
      地登記謄本可稽。查被告乙○○○於民國85年2月26日，
      以其就原共有土地嘉義市○○○段3、3-5、3-6號三筆土
      地所有權100分之5，設定抵押權給被告甲○○○，借款新
      台幣（下同）100萬元，約定清償其為88年2月23日，該抵
      押權經分割後仍轉載於原告分得之三筆土地上。
    2.按設定抵押權以債權成立為前提，若其債權不成立或無效
      時，則擔保借款債權之抵押權亦失所附麗而失其效力。而
      確認法律關係不存在之訴，如被告主張法律關係存在者，
      應由被告負舉證責任。本件系爭被告間抵押權所從屬之債
      權依據土地登記謄本上記載，於88年2月23日即已屆清償
      其，且利息、遲延利息及違約金均約定為「無」，該債權
      確實存在與否自應由被告負舉證責任。因之聲明：1.確認
      被告甲○○○對被告乙○○○所有如附表之土地所設定權
      利價值100萬元、權利範圍為100分之5之抵押權所擔保之
      債權不存在。2.被告甲○○○應將附表所示之抵押權登記
      予以塗銷。
（二）備位之訴部分：
      按各共有人，對於他共有人因分割而得之物，按其應有部
      分，負與出賣人同一之擔保責任。又出賣人應擔保第三人
      就買賣之標的物，對於買受人不得主張任何權利。民法第
      825、349條分別定有明文。被告乙○○○於85年2月26日
      ，以其就原共有土地原嘉義市○○○段3、3-5、3-6號三
      筆土地所有權100分之5，設定抵押權給被告甲○○○，借
      款100萬元，約定清償其為88年2月23日，該抵押權經分割
      後仍轉載於原告分得之三筆土地上。原嘉義市○○○段3
      、3-5、3-6號三筆土地既因判決分割，地政機關依民法第
      868條及土地登記規則107條之規定，將被告乙○○○原以
      應有部分100分之5設定之抵押權轉載於原告所分得之港子
      坪段3-14、3-19、3-21號三筆土地上，使原告因而負擔抵
      押債務，是原告自得依據前揭法條，請求被告乙○○○應
      向第三人甲○○○清償抵押債務，以免除其因判決分割土
      地所負擔義務。因之聲明：被告乙○○○應向第三人甲○
      ○○給付如附表所示土地所設定抵押權利價值100萬元，
      權利範圍100分之5抵押權之抵押債權額100萬元。
二、被告則以下列言詞置辯，並聲明：原告之訴駁回。
（一）被告甲○○○就被告乙○○○坐落嘉義市○○○段3、3-5
      、3-6號，權利範圍100分之5之土地設定抵押權，被告乙
      ○○○於85年2月17日向被告甲○○○借用100萬元，約定
      按年息百分之五計算利息，嗣後因經濟不景氣，周轉不靈
      ，從未付利息，屆期無力清償本金，經被告甲○○○依民
      法第873條之規定聲請鈞院准予拍賣，經三次公開拍賣無
      人投標後，鈞院於89年4月5日公告「如有人願以原定之拍
      賣條件應買或債權人同意以該拍賣條件承受者，得於公告
      之日起三個月內，向本院為應買或承受之表示」，屆期無
      人應買或承受，因此抵押權未清償，依民法第758條「不
      動產物權，依法律行為而取得設定、喪失、及變更者，非
      經登記，不生效力」，本件抵押權依法登記在案，受法律
      保障基於上述，抵押權擔保之債權確實存在。
（二）共有土地之共有人，對於共有土地任意位置，共有人有主
      張持分之權利，被告甲○○○不因土地之分割而喪失其權
      利，為民法第868條所規定。原告於94年間訴請共有土地
      分割時，原告及其他共有人共同提出請求土地分割後持有
      土地塗銷抵押權設定亦未經允許。
（三）被告乙○○○當為抵押權設定之債務負清償責任，惟因被
      告乙○○○目前無收入，經濟困難，無償還能力，俟土地
      出售後，當予清償，塗銷抵押權設定。
三、法院判斷：
一、就先位之訴部分：
（一）原告主張被告間並無債權債務關係，卻設定系爭抵押權，
      致系爭抵押權因裁判分割而轉載於原告分得之系爭土地等
      語，被告則以上開情詞抗辯，並提出被告甲○○○匯款10
      0萬元予被告乙○○○匯款單為證，堪認被告之主張為真
      實，原告主張被告甲○○○間就上開100萬元對被告乙○
      ○○債權不存在，自不足採；而系爭抵押權轉載於原告分
      得之系爭土地，乃基於民法第868條及土地登記規則第107
      條規定所致，既為原告所自承，原告請求被告甲○○○將
      系爭抵押權登記予以塗銷，自無理由，不應准許。
（二）綜上所述，原告先位之訴為無理由，本院應就被告備位之
      訴加以審理。
二、就備位之訴部分：
（一）按各共有人，對於他共有人因分割而得之物，按其應有部
      分，負與出賣人同一之擔保責任；又出賣人應擔保第三人
      就買賣之標的物，對於買受人不得主張任何權利，民法第
      825條、第349條定有明文。又按執行債權人取得之執行名
      義係命債務人應清償第三人就執行債權人所有某土地所設
      定抵押債權若干元及其利息暨違約金，此時可依強制執行
      法第127條規定執行，蓋債務人向第三人清償可認為一種
      行為，由執行法院先命債務人自動履行，如不履行時，執
      行法院先以裁定命債務人向執行法院預納代為履行費用（
      即應清償第三人之金額及其利息暨違約金），俟裁定確定
      後，直接對債務人強制執行。（台灣高等法院暨所屬法院
      六十年度法律座談會民事類第34號提案研討結果）。
（二）經查，本件原告主張原坐落嘉義市○○○段3、3-5、3-6
      號三筆土地，原係原告與被告乙○○○及其他共有人所共
      有，94年訴請判決分割確定，詎因被告乙○○○於訴訟前
      ，以其應有部分設定如附表所示之抵押權，致原告所取得
      之土地因此負擔抵押債務等情，業據原告提出土地登記謄
      本等為證，且為被告所不爭執，自堪信為真實。是依上開
      規定，被告乙○○○就原告因分割共有物取得之土地，既
      負有出賣人權利瑕疵擔保責任，其自應擔保原告分得之土
      地無抵押權之存在，從而，原告主張被告乙○○○應向第
      三人清償如附表所示抵押債務，以塗銷抵押權，免除原告
      因判決分割取得土地所負擔保義務，洵屬有據，應予准許
      。至被告乙○○○雖辯稱：目前無收入，經濟困難，無償
      還能力，俟系爭土地出售後，當予清償，塗銷抵押權設定
      。惟此係其是否有資力清償抵押債務之問題，本不得因此
      免除其責任，其所辯自無可採。
四、綜上所述，原告先位之訴部分請求確認被告甲○○○對被告
    乙○○○所有如附表之土地所設定權利價值100萬元、權利
    範圍為100分之5之抵押權所擔保之債權不存在及請求被告甲
    ○○○應將附表所示之抵押權登記予以塗銷，為無理由，應
    予駁回。原告備位之訴部分主張被告乙○○○應向被告甲○
    ○○給付如附表所示抵押債務，以塗銷抵押權，免除原告因
    判決分割取得土地所負擔保義務，即無不合，應予准許。
五、本件事證已臻明確，兩造其餘攻擊、防禦方法及所提證據，
    核與本判決結論無影響，爰不逐一論列，併此敘明。
六、據上論結，本件原告先位之訴無理由，備位之訴有理由，依
    民事訴訟法第79條，判決如主文。
中    華    民    國    97    年    6     月    10    日
                  民事第一庭法  官  吳芝瑛
如對本判決上訴須於判決送達後20日內向本院提出上訴狀。
以上正本證明與原本無異。
中    華    民    國    97    年    6     月    10    日
                            書記官  馮澤文
附表
┌────┬──┬───┬────┬──┬────┬───┬────┬──┬──────┐
│ 土地坐 │抵押│ 設定 │收件字號│登記│擔保債權│債權額│設定債權│清償│ 共同擔保   │
│ 落地號 │權人│義務人│        │日期│ 總金額 │ 比例 │  範圍  │日期│   地號     │                                                                    │
├────┼──┼───┼────┼──┼────┼───┼────┼──┼──────┤
│ 嘉義市 │李蔡│ 陳呂 │民國85年│85年│ 新台幣 │ 全部 │100分之5│88年│  嘉義市    │                                                                      │
│港子坪段│陳糧│ 梅子 │嘉地字第│ 2月│100萬元 │      │        │ 2月│ 港子坪段   │                                                                      │
│  3-14  │    │      │002374號│26日│        │      │        │23日│3、3-5、3-6 │
│  3-19  │    │      │        │    │        │      │        │    │、3-7、3-8、│
│  3-21  │    │      │        │    │        │      │        │    │3-9、3-10、 │
│        │    │      │        │    │        │      │        │    │3-11、3-12、│
│        │    │      │        │    │        │      │        │    │3-13、3-14、│
│        │    │      │        │    │        │      │        │    │3-15、3-16、│
│        │    │      │        │    │        │      │        │    │3-17、3-18、│
│        │    │      │        │    │        │      │        │    │3-19、3-20、│
│        │    │      │        │    │        │      │        │    │3-21、3-22、│
│        │    │      │        │    │        │      │        │    │3-23、3-24。│
└────┴──┴───┴────┴──┴────┴───┴────┴──┴──────┘


司法院資訊處製作；財團法人民間司法改革基金會備份。
